臺灣桃園地方法院刑事判決                          九十一年度訴字第二六五號
    公  訴  人  臺灣桃園地方法院檢察署檢察官
    被      告  乙○○
    選任辯護人  邱正明律師
右列被告因貪污等案件，經檢察官提起公訴（九十年度偵字第二三三號），本院
判決如左：
    主      文
乙○○連續依據法令從事公務之人員，侵占公有財物，處有期徒刑貳年捌月，褫奪公
權貳年；又行使偽造公文書，足以生損害於公眾及他人，處有期徒刑壹年貳月；應執
行有期徒刑參年陸月，褫奪公權貳年。
    事      實
一、乙○○係交通部臺灣鐵路管理局（下稱鐵路局）運務處台北運務段車班組（設於
    南港車站調車場）列車長，負責鐵路局列車運轉及乘客查票、補票等業務，為依
    據法令從事公務之人員。乙○○明知依鐵路局站帳處理程序，值勤當日查票完畢
    列車抵達終點站後，應迅將所發售補價票之票號、票款填寫補價票撮總單連同票
    款、報處聯一併報繳車班組點收，並發還第四聯供查票員作為收據，當地無車班
    組者，繳交車站轉報。竟意圖為自己不法之所有，基於概括犯意，自民國八十九
    年九月三日起至九十年二月二十日止，連續在擔任值勤列車抵達終點站處內，將
    如附表目次第一至第十、第五十七、第五十八等所示共十二日其於值勤時所收取
    乘客補票票價之公有財物現金，總計新臺幣（下同）萬捌仟伍佰伍拾元，侵
    占入己並花用淨盡。上開金額，並於事後之八十九年十二月二十四日（補繳柒仟
    柒佰壹拾柒元）、九十年二月二十六日（補繳貳萬陸仟佰捌拾壹元）及九十一
    年五月一日（補繳肆仟肆佰伍拾伍元）分別繳納完畢。
二、又乙○○未依規定繳回前開九十年二月十九日、二十日二日（即如附表目次第五
    十七、第五十八）所示共計四千四百五十五元之補票金額，嗣隨即被台北車班組
    發現後，向其催繳。詎乙○○意圖狡賴，另行起意，於同年二月下旬不詳之某日
    （起訴書誤為二月廿一日），在樹林站樹林調車場辦公室內（因車次一○八五自
    強號之終點站為樹林站，按前開規定應向該站繳交補價票款），於其依職務上所
    製作掌管之公文書即補價票撮總單上除填寫登車日期、車次、查票員、張數、人
    數、金額（均屬正確）外，竟基於公務員登載不實之犯意，在前開補價票撮總單
    之繳交日期欄內，虛偽填入九十年二月廿日之不實事項，致生損害於鐵路局對於
    補價票款收繳查核管理之正確性後。復擅自盜用「副站長丙○○」置放於辦公桌
    抽屜內之職名章，併蓋於該撮總單供查票員作為收據之第四聯之收款員蓋章欄位
    內，表示其已於九十年二月廿日向丙○○繳交上開補價票金額無訛，並經陳某蓋
    章核可證明等用意，而偽造該補價票撮總單第四聯之公文書，足以生損害於丙○○本人及鐵路局對於補價票款收繳查核管理之正確性。嗣於車長丁○○、站長簡
    煌源分別於九十一年二月底及三月間再詢問乙○○有關是否繳回九十年二月十九
    日、二十日兩天共計四千四百五十五元之補票費用時，乙○○隨即提示上開其偽
    造之補價票撮總單，以示確巳繳納，而行使之。惟終經丁○○分別向丙○○及鐵
    路局會計處查詢確未收受上開款項後，乙○○始坦承上開情事，而由臺北車班組
    主任己○○報告鐵路局主管處理經過，乙○○並於同年五月一日補繳該款項完畢
    ，
三、案經法務部調查局北部地區機動工作組報由臺灣台北地方法院檢察署呈請臺灣高
    等法院檢察署令移轉台灣桃園地方法院檢察署檢察官偵查起訴。
    理      由
一、被告之供述及辯解：
  (一)右揭事實，訊之被告乙○○固坦承確有未繳回補價票款共計萬捌仟伍佰伍拾
    元，及盜用「丙○○」之印章偽造補價票撮總單等之犯行不諱。
  (二)惟否認有何侵占公有財物之犯行，辯稱：伊僅是忘記交回各該補價票款，並無貪
    污或侵占之意思，伊不會拿退休金來賭，又伊確係遺失九十年二月十九、廿日之
    補價票款肆仟肆佰伍拾伍元未能繳回，為彌縫始盜用「丙○○」印章偽造補價票
    撮總單云云。
二、認定事實所憑之證據及理由：
  (一)前開被告自白部分，核與證人即台北車班組現任主任己○○、車長兼收款員丁○○、樹林站副站長丙○○、號誌員戊○○及台北車班組前任主任甲○○分別於調
    查局、偵查及本院審理中證述之情節相符，復有偽造之補價票撮總單、補繳之補
    價票撮總單、滯繳補價票款彙總表、鐵路局補價票收發存表、丙○○報告書、台
    北車班組函等件附於偵查卷內可稽，堪信係與事實相符，允可憑採。
  (二)雖被告否認有侵占之不法意圖，然查：
  其於調查局訊問時供稱：
  (1)「我承認我所遲繳的票款都是因為急用而先花掉了，事後政風室查到或收款員通
    知我時，我才湊出錢來補繳回去」（見調查局卷宗九十年九月十二日調查筆錄第
    五頁最末一行及第六頁第一行）。
  (2)「事實上我是因為有急用而將補價票款花掉了，等到查到後我才將數額相同之票
    款湊足，用塑膠清潔袋裝好，繳回給收款員」（見調查局卷宗九十年九月十二日
    調查筆錄第六頁第三行）。
  其於台灣台北地方法院檢察署九十年十月二十三日偵訊時供稱：
  (1)「（問：票款沒有交款到底為何事？）有少部分是我自己用掉，八十九年九月三
    十日這幾筆」（見台灣台北地方法院檢察署九十年偵字第一九九○一號卷宗第十
    頁背面）。
  (2)「（問：你確定你侵占的是那幾筆？）二月六日補繳的，是我先行用掉，到二月
    六日一起補繳」（見台灣台北地方法院檢察署九十年偵字第一九九○一號卷宗第
    十一頁背面第四行）。
  (3)「（問：調查局九十年十月十二日調查時，你承認所遲交的票款都是因為急用才
    用掉事後補交，與本署所言何者實在？）九筆我是急用用掉共二萬多元，我是將
    票款放在清潔袋中沒錯，但我急用就拆掉花用」（見台灣台北地方法院檢察署九
    十年偵字第一九九○一號卷宗第十一頁背面第九行）。
  其於台灣桃園地方法院檢察署九十年十二月二十日偵訊時供稱：「有六七筆因個
    人疏忽，沒仔細思考，有時會從中拿出一些錢來吃飯，會與私人的錢混在一起」
    （見九十年偵字第二○○三三號六頁背面第三行）
  依上開供述，足見其已自承將如附表目次第一至第三、及第五至第十等九日共計
    貳萬陸仟佰捌拾壹元之票款侵吞花用甚明。嗣於本院審理中翻異前供，辯稱無
    侵占意思云云，核屬卸責之詞，不足採取。
  另如附表目次第四所示即八十九年十一月十三日補價票款柒仟柒佰壹拾柒元；及
    目次第五十七、五十八所示即九十年二月十九日、廿日補價票款肆仟肆佰伍拾伍
    元，雖被告辯稱前者係因疏未繳納惟事後已主動補繳，後者則係遺失，並非有意
    侵占不繳云云。然查，前者延遲繳納達四十一日，殊非一時忘卻可擬；而後者則
    被告欲藉偽造補價票撮總單之方式圖為掩飾，且延遲繳納更達六十一及六十二日
    ，自堪認均係其故意侵占。加以其既已自承票款會與自有財物混用如前，此二項
    金額遲滯日久，顯已遭其花用，甚為明確，所辯未予侵占云云，洵非可採。
  (三)綜上，本件事證已臻明確，被告乙○○之犯行足以認定。
三、法律適用：
  (一)被告為依據法令從事公務之人員，竟意圖為自己不法之所有，侵占公有財物，核
    其所為，係犯貪污治罪條例第四條第一項第一款之侵占公有財物罪。
  (二)被告於偵查中自白，並已自動繳交所侵占之款項，有偵訊筆錄及臺灣鐵路管理局
    九十年一月十九日（九十）局政二字第０三七一號函在卷可稽，應依貪污治罪條
    例第八條第二項前段之規定，減輕其刑。
  (三)又本件被告犯罪情節尚屬輕微，其所侵占之財物總計復在新台幣五萬元以下，爰
    依貪污治罪條例第十二條第一項之規定遞減其刑。
  (四)又本件補價票撮總單為被告職務上所製作，屬公文書，被告在其上之繳納日欄不
    實登載為九十年二月廿日，自足生損害於鐵路局對於補價票款收繳查核管理之正
    確性，另犯有刑法第二百一十三條之公務員登載不實罪。
  (五)又被告填具上開補價票撮總單後，本應連同補價票款、報處聯交由副站長點收核
    章，惟因其係填虛偽載，且補價票款業遭其侵占入己，故擅自盜用副站長「丙○○」之職名章蓋於上開補價票撮總單供查票員作為收據之第四聯之收款員蓋章欄
    位內，表示其已於九十年二月廿日向丙○○繳交上開補價票金額無訛，並經陳某
    蓋章核可證明等用意，依刑法第二百二十條規定，該印章自屬一定用意之證明，
    為準公文書。被告偽造準公文書後持以行使，並足生損害於丙○○本人及鐵路局
    對於補價票款收繳查核管理之正確性，核另犯同法第二百十六條、第二百一十一
    條之行使偽造公文書罪。
  (六)又其盜用丙○○之印章蓋於上開補價票撮總單之行為係偽造準公文書之部分行為
    ；而偽造準公文書後進而行使，該低度之偽造行為巳為高度之行使行為所吸收，
    均不另論罪。
  (七)起訴書固認被告係犯同法第二百十六條、二百十一條之行使偽造私文書罪，惟公
    訴人忽略前開補價票撮總單係被告職務上製作，與所盜蓋之副站長「丙○○」職
    名章之印文均具（準）公文書之性質，業如前述，自非私文書可擬，故起訴法條
    容有未洽，應予變更。
  (八)又被告於其職務上製作掌管之補價票撮總單上虛偽登載之行為，已經載明於起訴
    書事實欄，雖起訴法條漏引，仍不影響本院用法定罪。
  (九)被告所犯前開公務員登載不實與行使偽造公文書二項罪名間，有方法、結果之牽
    連關係，為牽連犯，二者法定刑度相同，應依情節較重之行使偽造公文書罪處斷
    。
  (十)又被告連續多次侵占公有財物之行為，時間緊接，更成要件相同，顯均係基於概
    括之犯意而為，為連續犯規定，爰依刑法第五十六條規定，論以一罪。
  (十一)被告所犯上開二罪間，犯意各別，行為互異，應分論並罰。
  (十二)雖公訴人認上開二罪係屬牽連犯，應從較重之侵占公有財物罪處斷云云，然查本
    件補價票撮總單第四聯之公文書，係因台北車班組催繳，始經被告加以偽造，業
    據被告迭於調查局訊問及偵審中供述甚明，故顯係被告於侵占票款入己後，因遭
    催繳，始另行起意偽造，其間要難認可成立牽連犯。
四、科刑及其審酌事項：
    爰審酌被告侵吞公有財物花用，敗壞公務員清廉節操及國家法紀，兼事後復以虛
    偽造假之手法意圖瞞匿，惡性非輕，惟受家庭因素影響，致失智慮，而有本件犯
    行，且事後坦承罪愆，深表悔意，復已償還全部侵占款項，態度懇切等一切情狀
    ，分別量處如主文所示之刑，以資懲儆，暨定其應執行之刑。並依貪污治罪條例
    第十七條之規定，宣告褫奪公權二年。
五、不另為無罪之諭知：
  (一)公訴意旨另以：被告乙○○另意圖為自己不法之所有，基於概括犯意，自民國八
    十九年九月三日起至九十年二月十八日止，連續在擔任值勤列車抵達終點站處內
    ，將如附表目次第十一至第五十六所示於值勤時所收取乘客補票票價之公有財物
    ，共計壹拾伍萬玖仟玖佰捌拾捌元，侵占入己，供己花用，因認此部份被告亦犯
    有貪污治罪條例第四條第一項第一款之侵占公有財物罪等語。
  (二)經查，前開補票票價均係未幾即經被告主動補繳，其延誤之天數均不超過五天，
    其中延誤五天的只有九十年二月一日、八十九年十月二十九日、八十九年十一月
    二十九日此三日，其中延誤四天的只有八十九年十一月七日、八十九年十一月三
    十日此二日，至於延誤三天的則有八十九年九月三日、同月二十三日、同年十二
    月八日、九十年一月二日、及同年二月二日此五日，其他均僅延誤一至二日而已
    ，衡情被告就此部分所辯係一時忘卻之情應非虛妄，是則尚難僅以其延遲繳款（
    均不超過五日），即謂其已將各該補價票款侵占入己。
  (三)另按依鐵路局規定繳交補價票款之期限最遲不得超過翌日，此固據證人己○○、
    丁○○證述在卷。然溫某亦稱：補繳就是違規，會記一大過；簡某亦證稱：通常
    第二天再補繳，我們都會通融，但超過二天我們絕對不容許，局內有懲處的規定
    ，如本件超過五天是相當嚴重的，至少也要申誡、記過各等語，足見鐵路局負責
    查票之人員事後補繳之情形的確存在，其處理方式亦係依該局內部行政程序懲處
    ，而非一旦遲繳即視同犯罪依刑事追訴。
  (四)況證人甲○○證稱：「列車長收繳補價票款的程序是他可以領二十本補價票，依
    各本編號及補票金額撕給旅客第一聯，第二聯則由列車長連同補價票款向各收款
    單位（鐵路局所指定的車站及車班所在之車站）繳納，一般都是終點站，但也不
    一定，如果列車長家住新竹他又趕時間的話，也允許他拿到新竹站去繳，所以很
    難管制，經常會出現遲繳的情形，但是一定會被會計室在隔月發現，因為尚有第
    三聯的存根，不得自票簿撕下，而應整本繳回，這樣列車長才能請領新的票簿，
    會計室根據票簿存根的編號，就會發現哪幾張票沒有繳，並通知列車長所屬車班
    之收款員，向該列車長催繳。至於如果在會計室查到之前就已補繳的話，我們車
    班是不會知道的」；「因為延誤的情形經常會發生，也有遺失或其他情有可原的
    情況，在我擔任主任的期間內，曾經有其他的列車長遲延一星期的情形，因為是
    遺失，我認為不可能謊報，而且因為錢不多，又有票簿存根的記載，不可能跑得
    掉，一定要補繳。至於被告的情形，在我擔任主任四年七個月的這段期間，像這
    種少額價款未繳，雖然不像被告這麼頻繁，但的確會發生這種情況」；及「在我
    任職期間，倘非發現未繳，而僅係延誤時間而補繳，如被告前開情形，一般而言
    ，均係列車長自動補繳，否則補繳時間應該不會像這樣不超過五日，我個人並不
    認為是被他所侵占，因為他畢竟有自動補繳，更何況延誤的情形確實有發生，在
    其他列車長的身上」各等語，按李某為台北車班組前任主任，屬被告之主管，其
    證言應有相當之可信度。從而依證人所證，延誤之情形既然經常發生，甚至有超
    過一週者。是雖被告遲延情形嚴重，然僅足構成鐵路局內部懲處事由，且其係主
    動補繳，則應不得以其延誤，即認定就此部分亦屬侵占，甚為明顯。
  (五)從而，被告此部份之犯罪尚屬無法證明，惟因公訴人認與前開業經認定有罪之已
    起訴部分，係具連續犯之裁判上一罪關係，依審判不可分之原則，爰不另為無罪
    之諭知。
據上論斷，應依刑事訴訟法第二百九十九條第一項前段、第三百條，貪污治罪條例第
二條前段、第四條第一項第一款、第八條第二項、第十二條第一項、第十七條，刑法
第十一條前段、第五十六條、第二百十一條、第二百十三條、第二百十六條、第二百
二十條、第五十五條、第五十一條第五款、第三十七條第二項，判決如主文。
本案經檢察官林鈺雄到庭執行職務。
中      華      民      國    九十一    年      五      月     十五     日
                                臺灣桃園地方法院刑事第五庭
                                  法      官    江  德  民
右正本證明與原本無異。
如不服本判決，應於判決送達後十日內，向本院提出上訴狀。
                                  法院書記官    李  劍  龍
中      華      民      國    九十一    年      五      月     十五     日
附論罪科刑依據之法條：
貪污治罪條例第四條：
有下列行為之一者，處無期徒刑或十年以上有期徒刑，得併科新台幣一億元以下罰金
：
一  竊取或侵占公用或公有器材、財物者。
二  藉勢或藉端勒索、勒徵、強占或強募財物者。
三  建築或經辦公用工程或購辦公用器材、物品，浮報價額、數量、收取回扣或有其
    他舞弊情事者。
四  以公用運輸工具裝運違禁物品或漏稅物品者。
五  對於違背職務之行為，要求、期約或收受賄賂或其他不正利益者。
前項第一款至第四款之未遂犯罰之。
刑法第二百十六條 ：
行使第二百十條至第二百十五條之文書者，依偽造、變造文書或登載不實事項或使登
載不實事項之規定處斷。
刑法第二百一十一條
偽造、變造公文書，足以生損害於公眾或他人者，處一年以上七年以下有期徒刑。
第二百一十三條
公務員明知為不實之事項，而登載於職務上所掌之公文書，足以生損害於公眾或他人
者，處一年以上七年以下有期徒刑。
刑法第二百二十條
在紙上或物品上之文字、符號、圖畫、照像，依習慣或特約，足以為表示其用意之證
明者，關於本章及本章以外各罪，以文書論。
錄音、錄影或電磁紀錄，藉機器或電腦之處理所顯示之聲音、影像或符號，足以為表
示其用意之證明者，亦同。
稱電磁紀錄，指以電子、磁性或其他無法以人之知覺直接認識之方式所製成之紀錄，
而供電腦處理之用者。
